【裁判字號】    97,簡上,126
【裁判日期】    970930
【裁判案由】    確認本票債權不存在
【裁判全文】
臺灣板橋地方法院民事判決             97年度簡上字第126號
上  訴  人  丁○○
訴訟代理人  李富湧律師
被上訴人    甲○○
訴訟代理人  朱逸群律師
上列當事人間請求確認本票債權不存在事件，上訴人對於中華民
國97年3 月26日臺灣板橋地方法院板橋簡易庭96年度板簡字第
11920 號第一審判決提起上訴，經本院於97年9 月16日言詞辯論
終結，判決如下：
    主  文
原判決關於駁回上訴人下開第二項之訴部分暨訴訟費用之裁判均
廢棄。
上開廢棄部分，確認被上訴人所持有如附表所示之本票，對上訴
人共同發票部分之票據債權於新台幣柒佰萬元部分亦不存在。
第一、二審訴訟費用由被上訴人負擔。
    事實及理由
一、本件上訴人主張：
    (一)被上訴人以其持有如附表所示4 紙本票為由，聲請鈞院准
      予核發96年度票字第11527 號民事裁定。惟蓋用「劉秀楨
      」印文之如附表所示4 紙本票並非上訴人所簽發，即係他
      人所偽造，鈞院竟裁定准予強制執行，即有害上訴人之權
      益，爰提起本件訴訟。
    (二)上訴人原名劉秀楨，平日雖將金慧豐科技股份有限公司（
      以下簡稱金慧豐公司）之公司章及附表所示4 紙本票上所
      蓋用之劉秀楨印章交予已於民國96年12月21日去世之配偶
      乙○○，供其經營金慧豐公司及簽發支票使用，然並未授
      權其以上開印章簽發本票，就乙○○與被上訴人談論退夥
      ，暨簽發附表所示4 紙本票及另16紙支票予被上訴人乙事
      亦不知情，則由乙○○代理簽發之4 紙本票對上訴人自不
      生效力。
    (三)如附表所示4 紙本票上之字跡非上訴人所書寫，劉秀楨之
      印文亦非上訴人蓋用，被上訴人若主張係上訴人親自為之
      或蓋用之乙○○、會計小姐獲有授權，自應負舉證責任。
      又被上訴人如欲退股理應讓與股份，然其並未簽訂轉讓股
      份之協定，且為支付退股金簽發金慧豐公司名義之票據亦
      非合法。
    (四)系爭4 紙本票係乙○○為退還被上訴人股款而交付，縱認
      上訴人不能證明沒有授權乙○○用印於本票，則上訴人亦
      不同意退還被上訴人股款，兩造為直接前後手，上訴人得
      以原因關係對抗被上訴人等情，因求為確認被上訴人就如
      附表所示之本票對上訴人之票據債權不存在。原審判決確
      認被上訴人就附表所示之本票於超過新台幣（下同）700
      萬元部分對上訴人之債權不存在，並駁回上訴人其餘之訴
      。上訴人就其敗訴部分不服提起上訴，並聲明：(一)原判決
      不利於上訴人部分廢棄。(二)第一項廢棄部分，確認被上訴
      人就如附表所示之本票債權對上訴人不存在。
二、被上訴人則以：
    (一)被上訴人先前投資上訴人及其夫乙○○所經營之金慧豐公
      司7,500,000 元，嗣欲退股，乙○○同意就股金及利息一
      併退還8,500,000 元，乃於92年10月間交付以金慧豐公司
      名義簽發、面額共8,500,000 元之16紙支票予被上訴人，
      併交付以乙○○及劉秀楨名義簽發之如附表所示4 紙本票
      為還款之擔保。而該4 紙本票雖係交付前事先簽妥，然僱
      請會計作帳之金慧豐公司之印章一向放在上訴人手中，當
      初被上訴人欲退夥亦係上訴人與乙○○同前來討論，可見
      在附表所示4 紙本票上蓋用劉秀楨印章係上訴人本人所為
      。
    (二)被上訴人於91年12月間到金慧豐公司時，受乙○○及該公
      司之會計告知渠倆獲有為上訴人簽發支票之授權，當時上
      訴人亦在場；而乙○○交付附表所示4 紙本票時表示係以
      前述16紙支票清償退股金之擔保，且已得上訴人授權，被
      上訴人始同意收下各該本票為退股金。上訴人就系爭本票
      上其印章之真正既不爭執，即應依票據法第5 條、第6 條
      之規定，負票據責任。
    (三)系爭本票係用以擔保乙○○交付予被上訴人之16紙支票得
      否兌現之用，而乙○○交付予被上訴人之16紙支票，僅兌
      現4 紙，其餘12紙均無法兌現且已拒絕往來，則系爭4 紙
      本票所擔保之原因關係即屬存在，上訴人主張兩造間無原
      因關係存在，即非有理等語資為抗辯。就上訴人之上訴並
      聲明：請求駁回上訴。
三、兩造於本院97年6 月27日準備程序期日協議不爭執之事實為
    ：
    (一)被上訴人先前有投資上訴人（原名劉秀楨）及其配偶乙○
      ○所經營之金慧豐公司750 萬元，嗣被上訴人擬轉讓股份
      ，乙○○同意給付850 萬元，乃交付金慧豐公司名義、面
      額共850 萬元之支票16紙予被上訴人，並另交付如附表所
      示系爭4 紙本票予被上訴人。
    (二)系爭4 紙本票係記載上訴人與乙○○為共同發票人，其上
      上訴人之印文及乙○○之簽名係屬真正。
    (三)上訴人有將如系爭本票其印文之印章交予乙○○，授權審
      清華供經營金慧豐公司使用。
四、兩造於本院97年6 月27日準備程序期日整理之爭點：
    (一)乙○○於系爭本票上蓋用上訴人之印文而為共同發票行為
      ，是否逾越上訴人之授權？上訴人就此是否應負本人責任
      ？
    (二)又，如上訴人就此應負本人責任，兩造是否為系爭票據關
      係之直接前後手？上訴人以兩造間無任何原因關係存在主
      張系爭本票債權不存在是否有據？
    茲就上開爭點分別審究如下：
    (一)系爭本票上上訴人之印文係屬真正，為上訴人所不爭執，
      有如前述，上訴人主張該印文係乙○○未經其同意而蓋用
      ，雖為被上訴人所否認，並辯稱如附表所示4 紙本票係上
      訴人本人簽發云云，惟依被上訴人於原審陳稱：「這4 張
      票，是乙○○本人拿給我，是他拿到我家給我，我拿到票
      的時候，都已經簽好。所以這4 張票在那裡簽發的，經過
      誰簽名蓋章的，我都不知道，因為拿來的時候就已經簽好
      。……。這4 張票上面劉秀楨之印章是乙○○蓋的，是他
      告訴我的」等語（見原審97年1 月30日言詞辯論筆錄）觀
      之，被上訴人顯未親見上訴人親自蓋用印章以簽發系爭本
      票。再參以為支付退還被上訴人退出金慧豐公司之股款，
      除系爭本票外，乙○○並同時交付金慧豐公司名義、面額
      計為850 萬元之支票16紙予被上訴人，以擔保退股款之給
      付乙節，業據證人即金慧豐公司會計丙○○於本院準備程
      序期日到場證述：「這是金慧豐科技股份有限公司是被上
      訴人與乙○○各出資500 萬所設立，但是乙○○的500 萬
      元中有250 萬元是跟被上訴人借的。後來公司營運不理想
      ，被上訴人想要退出，所以750 萬元就當作乙○○跟他借
      的。所以有開會紀錄表。這個開會紀錄表是我寫的，當時
      在場的就我們3 位。他們有共識要開公司的支票，由上訴
      人與乙○○背書，另外再開上訴人與乙○○名義的本票。
      」、「這12張支票是要付750 萬元，與剛才的4 張本票原
      因相同。」等語在卷可稽（見本院97年7 月29日準備程序
      筆錄）。又該16紙支票上「劉秀楨」之印文，與系爭本票
      上「劉秀楨」之印文，經以肉眼比對，其形體、大小、橫
      豎、勾勒均相同，顯係同一印文，而乙○○持有上訴人系
      爭印文之印章，該16紙支票上上訴人之印文係乙○○所蓋
      用，亦據證人丙○○於本院準備程序期日到場證述：「這
      十二張支票受款人、票面金額及發票日是我所記載。公司
      大小章是乙○○蓋的。上訴人的印章是由乙○○保管。」
      、「公司大小章由沈先生保管。」等詞可憑（見本院97年
      7 月29日準備程序筆錄）。則上訴人主張如附表所示4 紙
      本票上之「劉秀楨」印文係由乙○○所蓋用，應非子虛。
    (二)上訴人主張乙○○係未經其同意而蓋用印文簽發系爭本票
      等語，雖為被上訴人所否認，惟查，
      1.按私文書經本人或其代理人簽名、蓋章者，依民事訴訟
        法第358 條規定，本應推定為真正，且印章由本人或有
        權使用者蓋用為常態，是以他人代為立據文書內之印章
        如係真正，除有確切反證外，應推定為經本人授權所為
        ；印章名義人如主張係被盜用或未經其授權，依民事訴
        實負舉證責任（最高法院37年上字第8816號判例、69年
        度台上字第1300號、74年度台上字第2143號、88年度台
        上字第2087號、90年度台上字第2308號、95年度台上字
        第2943號判決意旨參照）。上訴人就乙○○蓋用於附表
        所示4 紙本票上之印章係屬真正，並不爭執，依上開說
        明，自應推定為本人授權行為。上訴人既主張乙○○未
        獲授權用印於系爭本票，自應就此主張負舉證之責。
      2.而乙○○於系爭本票上蓋用上訴人之印文，確未經上訴
        人授權乙節，業據證人丙○○證述：「92年5 月2 日的
        協商的內容，上訴人並不知道，因為她不在場。我也有
        問沈先生是否有跟劉小姐講，他說沒有。事後上訴人也
        不知道有這個開會。據我所知，上訴人應該沒有授權乙
        ○○開立上該4 張本票。因為上訴人都沒有在公司，她
        也不曾問過我這件事情。上訴人很少來公司。如果她來
        公司，也沒有要求我提供公司的帳目給她看。」、「（
        被上訴人訴代問：上訴人是否有授權沈先生簽發本票是
        否能確定？）我確定沒有授權。因為我有問過沈先生。
        」、「（被上訴人訴代問：證人的意思是否沈先生向你
        承認有冒用上訴人的名義？）我無法回答。我只能說我
        有問他是否有告訴上訴人，他說沒有。」等語（本院97
        年7 月29日準備程序筆錄）可稽。則上訴人主張未授權
        乙○○簽發系爭本票，即非不能採信。
      3.又查，金慧豐公司係由乙○○實際負責經營，上訴人並
        授權乙○○於經營金慧豐公司業務範圍得使用公司及其
        印章簽發支票乙節，固為上訴人所不爭（見原審卷97
        年1 月30日言詞辯論筆錄）。又金慧豐公司及上訴人之
        印章均由乙○○保管，亦據證人丙○○證述明確，有如
        前述。惟於丙○○任職金慧豐公司期間，金慧豐公司未
        曾因業務需要而簽發本票，亦未曾以上訴人名義單獨或
        共同簽發本票之事實，業據證人丙○○證述明確（本院
        97年7 月29日準備程序筆錄），再由證人丙○○尤特就
        乙○○以上訴人名義簽發系爭本票是否有告訴上訴人乙
        情詢問乙○○觀之，足見以上訴人名義簽發本票，非屬
        乙○○經營金慧豐公司業務之必要範圍。是上訴人雖有
        授權乙○○於經營金慧豐公司業務範圍，得使用金慧豐
        公司及其個人印章以簽發支票，核是項授權行為與使用
        上訴人印章簽發本票，應屬兩個性質顯然不同之代理行
        為，衡之常情，尚不致使人誤信授權為公司業務簽發支
        票即當然包括授權以個人名義簽發本票。故乙○○逾權
        使用上訴人印章簽發系爭本票，尚不生授與代理權附有
        限制或復予撤回部分代理權之問題，且不致使上訴人陷
        於善意不知（指無過失而不知），應無民法第107 條規
        定之適用（最高法院76年度台上字第433 號判決意旨參
        照）。
    (三)按盜用他人印章為發票行為，即屬票據之偽造。被盜用印
      章者，因非其在票據上簽名為發票行為，自不負發票人之
      責任，此項絕對的抗辯事由，得以對抗一切執票人（最高
      法院著有51年台上字第3309號判例意旨可資參照）。查乙
      ○○未經上訴人之授權，擅自於系爭本票上蓋用上訴人之
      印章而為發票行為，既有如前述，則被盜用印章之上訴人
      ，因非其在票據上簽名為發票行為，自不負發票人之責任
      ，此項絕對抗辯事由，並得以對抗執票人之被上訴人。又
      上訴人就系爭本票既不負本人責任，則本件其餘關於「(二)
      又，如上訴人就此應負本人責任，兩造是否為系爭票據關
      係之直接前後手？上訴人以兩造間無任何原因關係存在主
      張系爭本票債權不存在是否有據？」之爭點，即無再予審
      究之必要，併此敘明。
五、綜上所述，上訴人雖有授權乙○○於經營金慧豐公司業務範
    圍，得使用金慧豐公司及其個人印章以簽發支票，然該項授
    權行為與使用上訴人印章簽發本票，係屬兩個性質顯然不同
    之代理行為，而上訴人並未授權乙○○簽發系爭本票，有如
    前述，上訴人自不負發票人之責任，此項絕對抗辯事由，並
    得以對抗被上訴人。從而，上訴人請求確認被上訴人就如附
    表所示系爭本票對其債權不存在，即有理由，應予准許。原
    審認上訴人僅授權乙○○於經營金慧豐公司業務範圍得使用
    其印文簽發支票，係屬代理權之限制，上訴人復未反證其限
    制乙○○用印於本票之事實，即應認乙○○使用「劉秀楨」
    之印章，已獲上訴人概括授權，則乙○○蓋用「劉秀楨」印
    章簽發如附表所示之4 紙本票，依民法第103 條第1 項規定
    ，直接對上訴人發生效力，即應由上訴人按票載文義負發票
    人責任，即有誤會。從而，原審就上開亦應予准許之其餘
    700 萬元票據債權不存在部分，所為上訴人敗訴之判決，尚
    有未洽。上訴意旨指摘原判決不當，求予廢棄改判，為有理
    由。爰由本院予以廢棄改判，如主文第2 項所示（上訴人雖
    聲明：(一)不利於上訴人部分廢棄。(二)第一項廢棄部分，確認
    被上訴人就如附表所示之本票債權對上訴人不存在。惟核其
    真意應係聲明被上訴人就如附表所示之本票債權於700 萬元
    之範圍內對上訴人亦不存在，爰予改判如主文第2 項所示）
    。
六、本案事證已臻明確，兩造其餘主張陳述及所提之證據，經審
    究認無礙勝負之判斷，爰不一一論列，附此敘明。
七、據上論結，本件上訴為有理由，依民事訴訟法第436 條之1
    第3 項、第450 條、第78條，判決如主文。
中    華    民    國    97    年    9     月    30    日
                  民事第二庭    審判長法  官  蕭胤瑮
                                      法  官  鍾啟煌
                                      法  官  陳麗玲
以上正本證明與原本無異
如對本判決上訴，須於判決送達後20日內向本院提出上訴狀，
同時表明上訴理由；如已於本判決示後送達前提起上訴者，應
於判決送達後10日內補具上訴理由（均須按他造當事人之人數附
繕本）。
中    華    民    國    97    年    9     月    30    日
                            書記官  陳玉心
附表：
┌────┬────┬────┬─────┬───────┐
│ 票  號 │ 面  額 │ 發票日 │  到期日  │ 發   票   人 │
├────┼────┼────┼─────┼───────┤
│CH667576│$0000000│92.05.27│ 93.06.30 │劉秀楨、乙○○│
├────┼────┼────┼─────┼───────┤
│CH667577│$0000000│92.05.27│ 94.06.30 │劉秀楨、乙○○│
├────┼────┼────┼─────┼───────┤
│CH667578│$0000000│92.05.27│ 94.12.31 │劉秀楨、乙○○│
├────┼────┼────┼─────┼───────┤
│CH667579│$0000000│92.05.27│ 95.06.30 │劉秀楨、乙○○│
└────┴────┴────┴─────┴───────┘


司法院資訊處製作；財團法人民間司法改革基金會備份。
